臺灣高等法院刑事裁定
110年度毒抗字第1630號
抗  告  人
即  被  告  張小薇






上列抗告人即被告因違反毒品危害防制條例案件，不服臺灣桃園
地方法院110年度毒聲字第1880號中華民國110年11月5日裁定（
聲請案號：臺灣桃園地方檢察署110年度毒偵緝字第449號），提
起抗告，本院裁定如下：
    主  文
抗告駁回。
    理  由
一、原裁定意旨如附件「臺灣桃園地方法院110年度毒聲字第188
    0號刑事裁定」所載。
二、抗告意旨略以：抗告人即被告甲○○（下稱被告）在觀察、勒
    戒於第一週即進行第一次評估，於第二週進行第二次評估，
    每次評估只有2至3分鐘，難以憑藉簡短之調查而認為被告必
    須再施以戒治處分，且被告後面有16年6月刑期，後續刑期
    會再增加，要如何有繼續施用毒品之可能性，爰請求撤銷原
    裁定，更為適當之裁定等語。
三、按觀察、勒戒後，檢察官或少年法院（地方法院少年法庭）
    依據勒戒處所之陳報，認受觀察、勒戒人無繼續施用毒品傾
    向者，應即釋放，並為不起訴之處分或不付審理之裁定；認
    受觀察、勒戒人有繼續施用毒品傾向者，檢察官應聲請法院
    裁定或由少年法院（地方法院少年法庭）裁定令入戒治處所
    強制戒治，其期間為6個月以上，至無繼續強制戒治之必要
    為止，但最長不得逾1年，毒品危害防制條例（下稱毒品條
    例）第20條第2項定有明文。次按勒戒處所應注意觀察受觀
    察、勒戒人在所情形，經醫師研判其有或無繼續施用毒品傾
    向後，至遲應於觀察、勒戒期滿之15日前，陳報該管檢察官
    或少年法院（庭），觀察勒戒處分執行條例第8條第1項亦有
    明文。依據上開規定，受觀察、勒戒人有無繼續施用毒品之
    傾向，係由醫師研判。而關於有無繼續施用毒品傾向之評估
    標準，法務部已於民國110年3月26日修正頒布「有無繼續施
    用毒品傾向評估標準紀錄表」、「有無繼續施用毒品傾向評
    估標準評分說明手冊」，該評分說明手冊載明判定之原則：
    「受觀察、勒戒人入所後，經過2週時間的觀察、勒戒，由
    處所及醫療人員依據其各項紀錄、資料及觀察勒戒期間之行
    為表現，加以評分。在勒戒人入所4至6週後，可再做一次評
    估以做必要之評分修正。每一大項皆有靜態因子與動態因子
    。先以靜態因子分數評分，靜態因子分數總分在60分（含）
    以上為『有繼續施用毒品傾向』；60分以下，與動態因子分數
    相加，如果總分在60分（含）以上，為『有繼續施用毒品傾
    向』」，又評估標準紀錄表及說明手冊中「前科紀錄與行為
    表現」之第1題及第3題之計分方式修正如下（餘無修正）：
    ㈠第1項「毒品犯罪相關司法紀錄」：計分方式修正為每筆（
    次）5分，總分上限為10分；㈡第3項「其他犯罪相關紀錄」
    ：計分方式修正為每筆（次）2分，總分上限為10分。是被
    告有無「繼續施用毒品傾向」，係依具體個案之臨床實務及
    相關事證等情綜合判定，有其相當之專業依據及標準，且涉
    及專門醫學，又衡酌強制戒治之目的，係為協助施用毒品者
    戒斷毒品之心癮及身癮所為之一種保安處分類型，而該評估
    標準係將與判斷有無繼續施用傾向之相關因素加以列舉及量
    化，適用於每一位受觀察、勒戒處分之人，具一致性、普遍
    性、客觀性，以利執法者判定受勒戒人有無繼續施用毒品傾
    向。
四、經查，本件被告因於109年11月2日晚間9時許，在桃園市龍
    潭區某處，施用第一級毒品海洛因及第二級毒品甲基安非他
    命各1次，前經檢察官聲請原審法院裁定觀察、勒戒，原審
    法院審酌卷內事證，認被告確有該施用第一級、第二級毒品
    之犯行，且其前未曾受觀察、勒戒處分，爰依毒品條例第20
    條第1項等規定，以110年度毒聲字第327號裁定送勒戒處所
    觀察、勒戒；嗣經法務部○○○○○○○○○○附設勒戒處所施以觀察
    、勒戒評估結果，「前科紀錄與行為表現」、「臨床評估」
    、「社會穩定度」評分各為29分、29分、5分，其中「靜態
    因子」、「動態因子」評分各為49分、14分，總分為63分，
    而綜合判斷為「有繼續施用毒品傾向」，有法務部○○○○○○○○
    ○○110年10月29日北女所衛字第11061006110號函暨所附有無
    繼續施用毒品傾向證明書、評估標準紀錄表在卷可稽，原審
    法院認前開評估方法應屬周全可信，而可作為被告確有繼續
    施用毒品傾向之憑據，且其於本案前已有數次涉犯毒品相關
    案件，足見其與毒品環境間之親近性，爰依毒品條例第20條
    第2項後段規定准許檢察官之聲請，以原裁定令被告入戒治
    處所施以強制戒治，其期間為6個月以上，至無繼續強制戒
    治之必要為止，但最長不得逾1年等情，業經本院查閱本案
    卷宗無誤，核原裁定認事、用法並無不合。
五、按毒品條例所規定之觀察、勒戒及強制戒治處分，其立法意
    旨在幫助施用毒品者戒除毒癮，該處分之性質非為懲戒行為
    人，而係為消滅行為人再次施用毒品之危險性，目的在戒除
    行為人施用毒品之身癮及心癮；觀察、勒戒及強制戒治係導
    入一療程觀念，針對行為人將來之危險所為預防、矯治措施
    之保安處分，以達教化與治療之目的，可謂刑罰之補充制度
    ，從而毒品條例本身所規定之觀察、勒戒及強制戒治等保安
    處分，雖兼具剝奪自由權利之性質，卻有刑罰不可替代之教
    化治療作用。是同條例規定之「觀察、勒戒及強制戒治處分
    」或「附條件之緩起訴處分」，何者對於施用毒品者較為有
    利，端在何種程序可以幫助其戒除施用毒品之行為，故檢察
    官對「初犯」或「3年後再犯」施用毒品罪之行為人，究採
    行附條件之緩起訴處分，抑或向法院聲請觀察、勒戒及強制
    戒治之處遇措施，要屬檢察官之裁量權，法院原則上應尊重
    檢察官職權之行使，除檢察官之判斷有違背法令、事實認定
    有誤或其裁量有重大明顯瑕疵外，尚不得任意指為違法。
六、被告固執前詞，提起本件抗告。然查，前開有無繼續施用毒
    品傾向評估標準各大項及細項之得分標準，係由法務部邀集
    衛生福利部及專家學者、相關機關研商所得，並製有「有無
    繼續施用毒品傾向評估標準評分說明手冊」予以詳細規定，
    供專業醫師為客觀且一致之評估，已可避免摻雜個人好惡或
    流於恣意擅斷之情形；此等評估乃細分為「前科紀錄與行為
    表現」、「臨床評估」、「社會穩定度」及「靜態因子」、
    「動態因子」等具體項目而以評分方式為之，應可免於抽象
    、主觀之弊，並得通過科學檢驗之要求，尚難謂該認定標準
    有何違誤之處，且依被告所言及卷內事證，亦難認本件醫師
    所為之評估程序有何不當情事。又如前所述，毒品條例所定
    觀察、勒戒及強制戒治重在教化治療作用，與刑罰之目的迥
    然有別，則被告以其另案尚須執行刑罰為由，質疑本件強制
    戒治之必要性，此部分容有混淆，本院自難憑採。從而，本
    件抗告核無理由，應予駁回。
據上論斷，應依刑事訴訟法第412條，裁定如主文。
中　　華　　民　　國　　110 　年　　11　　月　　30  　日
                  刑事第四庭    審判長法  官  陳筱珮
                                      法  官  柯姿佐
                                      法  官  吳元曜
以上正本證明與原本無異。
不得再抗告。
                                       書記官  黃亮潔
中　　華　　民　　國　　110 　年　　11　　月　　30　　日
附件：臺灣桃園地方法院110年度毒聲字第1880號刑事裁定
臺灣桃園地方法院刑事裁定           110年度毒聲字第1880號
聲　請　人　臺灣桃園地方檢察署檢察官
被　　　告　甲○○　女　民國00年00月00日生
                    身分證統一編號：Z000000000號
                    住○○市○○區○○街00號
                    (現於法務部○○○○○○○○○○執行
                    觀察、勒戒)
上列被告因違反毒品危害防制條例案件，經檢察官聲請強制戒治
（110年度毒偵緝字第449 號），本院裁定如下：
    主  文
甲○○施用第一級及第二級毒品，令入戒治處所施以強制戒治，
其期間為陸個月以上，至無繼續強制戒治之必要為止，但最長不
得逾壹年。
    理  由
一、本件聲請意旨略以：被告甲○○因施用第一級、第二級毒品案
    件，經本院以110 年度毒聲字第327 號裁定送觀察、勒戒後
    ，認有繼續施用毒品之傾向，爰依毒品危害防制條例第20條
    第2 項規定，聲請裁定令入戒治處所施以強制戒治等語。
二、按觀察，勒戒後，檢察官或少年法院（地方法院少年法庭）
    依據勒戒處所之陳報，認受觀察、勒戒人無繼續施用毒品傾
    向者，應即釋放，並為不起訴之處分或不付審理之裁定；認
    受觀察、勒戒人有繼續施用毒品傾向者，檢察官應聲請法院
    裁定或由少年法院（地方法院少年法庭）裁定令入戒治處所
    強制戒治，其期間為6 個月以上，至無繼續強制戒治之必要
    為止，但最長不得逾1 年，毒品危害防制條例第20條第2 項
    定有明文。
三、本院之判斷：
  ㈠按有無繼續施用毒品傾向之評估標準，乃以受勒戒人勒戒後
    之結果，併參酌勒戒前之各種情況，作為評估之依據。而依
    勒戒處所評分說明手冊規定，係以前科紀錄與行為表現、臨
    床評估及社會穩定度3 項合併計算分數：㈠分數60分以上，
    判定為有繼續施用毒品傾向。㈡50分以下判定為無繼續施用
    毒品傾向。㈢51分至59分間判定者再做整體評估後決定，若
    判定為有繼續施用毒品傾向需加註理由。㈣情形特殊之個案
    ，在認定依據上述分數判定原則不合適時，可依據實際之狀
    況詳實註明判定之理由，另為判定有或無繼續施用毒品傾向
    。而其中之前科紀錄與行為表現係依：毒品犯罪相關司法紀
    錄、首次毒品犯罪年齡、其他犯罪相關紀錄、入所時尿液毒
    品檢驗、所內行為表現；臨床評估係物質使用行為、合法物
    質濫用、使用方式、使用年數、精神疾病共病（含反社會人
    格）、臨床綜合評估（含病識感、動機、態度、就醫意願）
    ；社會穩定度係依工作、家庭等；作為判斷分數之依據。判
    定者判定前科紀錄與行為表現、臨床評估及社會穩定度合計
    3 項分數，固係供為判定者判定「有無繼續施用毒品傾向」
    之審酌標準，但非唯一標準。綜合評分者，應根據臨床實務
    ，有具體事證，認為個案「有繼續施用毒品傾向」者，以綜
    合評分者所評估為準，此有「有無繼續施用毒品傾向」評估
    標準、評分說明手冊可稽，是評斷有無吸食毒品傾向，有該
    手冊之規定，賦予執法者有一客觀統一標準，以利判斷受勒
    戒人有無繼續施用傾向，並避免執法者之判斷失之主觀，倘
    其評估由形式上觀察，無擅斷或濫權等明顯不當之情事，法
    院應予尊重，惟強制戒治期間最長可達1 年，剝奪人身自由
    程度與一般刑罰相類，且法律既明定觀察、勒戒之受處分人
    是否應再施以強制戒治，法院有為終局裁定之權責，則法院
    仍應在尊重專業判斷之前提下，審核該判斷結論之形成所根
    據之事實是否明確可信，以確實保障人權，先予指明。
  ㈡經查，被告前因本院裁定觀察、勒戒後，於民國110 年9 月2
    8日進法務部○○○○○○○○○○附勒戒所執行觀察、勒戒，此有臺
    灣桃園地方檢察署檢察官觀察勒戒處分執行指揮書在卷可稽
    。而被告於前揭執行觀察、勒戒期間，經戒治所綜合判斷認
    為被告有繼續施用毒品傾向，此有戒治所於110年10月29日
    函文、有無繼續施用毒品傾向證明書、有無繼續施用毒品傾
    向評估標準紀錄表各1 份在卷可佐（毒偵緝449卷參照）。
    本院觀諸前揭資料，就被告之毒品犯罪司法紀錄、是否有多
    重毒品濫用、使用毒品之時間、臨床綜合評估等節為評分考
    量，足信戒治所出具之前揭意見，已就被告之身心、社會、
    家庭等狀況為綜合評估，其評估方法應屬周全可信，而可作
    為被告確有繼續施用毒品傾向之憑據。且被告於本案前已有
    數次涉犯毒品相關案件，足見被告與施用毒品者及毒品環境
    間之親近性。綜上所述，本院考量戒治所出具之意見，且有
    前開事由佐證被告繼續施用毒品之傾向，揆諸上揭規定，本
    件聲請人上開強制戒治之聲請，經核並無不合，應予准許。
四、依毒品危害防制條例第20條第2 項後段，裁定如主文。
中　　華　　民　　國　 110　　年　　11　　月　　5 　　日
                  刑事第四庭法　官　 張家豪
以上正本證明與原本無異。
如不服本裁定，應於裁定送達後5 日內向本院提出抗告狀。
                            書記官　 蔡宗豪
中　　華　　民　　國　 110　　年　　11　　月　　5 　　日